臺灣彰化地方法院彰化簡易庭民事判決
110年度彰簡字第387號
原      告  林于真  
訴訟代理人  鐘柏硯  

被      告  林耀焜  
上列當事人間請求確認通行權存在事件，本院於民國110年10月1
2日言詞辯論終結，判決如下：
    主      文
確認原告對於被告所有坐落於彰化縣○○鄉○○段○○○地號面積十．八
九平方公尺之土地全部範圍，有通行權存在。
被告應容忍原告在前項所示土地範圍內，舖設水泥路面，以供通
行，且不得設置障礙物或為任何禁止、妨害原告通行之行為。
訴訟費用由原告負擔。
    事實及理由
一、原告主張：原告所有坐落於彰化縣○○鄉○○段000地號土地（
    重測前為西興段2130-21地號土地，係分割自同段2130-4地
    號土地，下稱344地號土地）係於民國80年自訴外人建商許
    聰賢處購得，並所有門牌號碼彰化縣○○鄉○○路00○0號房屋（
    下稱系爭房屋）坐落於該土地上。該房屋門前為坐落彰化縣
    ○○鄉○○段000地號土地（重測前為西興段2145-25地號土地，
    係分割自同段2145-1地號土地，下稱系爭土地），前由訴外
    人建商許聰賢保留未分割出售予住戶，但無償提供住戶通行
    ，系爭土地亦因此免徵地價稅多年，自80年至今有4戶人家
    固定由此土地通行已逾20年，已符合既成道路並具公用地役
    關係，所有權人無權阻擋公眾通行。嗣被告於98年3月24日
    拍賣取得系爭土地，於拍賣當時已註明該土地為道路使用，
    被告既已知悉系爭土地係供道路使用，被告應承受前手使用
    土地之狀態，續供道路使用，不得阻礙他人通行使用。又依
    建築法第25條第1項、第42條與第48條，建築線之指定需臨
    巷道，許聰賢為取得建築線之指定，將系爭土地提供為現有
    巷道才得以興建住宅，而道路之使用不因產權轉移而變更。
    被告雖取得系爭土地之所有權，但並無權利阻礙公眾之通行
    ，另依秀水鄉公所函文，系爭土地仍應維持無償供公眾通行
    使用，惟被告現將未懸掛車牌之車輛（下稱系爭車輛）停放
    在系爭土地上，已妨礙公眾通行使用，爰依民法第787條等
    之規定，提起本件訴訟。並聲明：如主文第1項、第2項所示
    。
二、被告則以：重測前西興段2145-1地號土地係於98年2月經法
    院拍賣而由被告購得，嗣將該土地分割為同段2145-1、2145
    -24、2145-25（即系爭土地）、2145-26地號土地。2145-1
    、2145-24地號土地於98年時都是以公告現值出售予相鄰土
    地之所有權人。被告取得系爭土地後，有陸續詢問原告有無
    需要購買系爭土地，原告不願購買，被告也沒有阻止原告通
    行。於106年時，被告有就原告無權占有系爭土地而申請調
    解，但調解未成立，且原告仍表示不願購買。系爭土地自10
    9年7月14日因被告有停車需求而開始停放車輛，被告並沒有
    將系爭土地圍起來阻擋原告通行，現在系爭土地沒有要出售
    ，被告同意讓原告通行系爭土地，但要讓被告停車。另依彰
    化縣地方稅務局109年11月11日函文已准系爭土地未供公眾
    通行使用，改按一般用地稅率課徵地價稅，又系爭土地並非
    既成道路，原告主張之通行權並非合理。系爭房屋北側緊臨
    同段348地號土地可供通行，非無與公路適宜聯絡之方法，
    等語置辯。並聲明：原告之訴駁回。
三、得心證之理由：
（一）原告主張其自80年起為344地號土地所有權人，344地號土
      地重測前為西興段2130-21地號土地，係分割自同段2130-
      4地號土地。344地號土地上有福安段66號建號建物（重測
      前為西興段376建號，門牌號碼為秀福街19之1號）即系爭
      房屋。344號地號土地西南側為被告所有之系爭土地，系
      爭土地重測前為西興段2145-25地號，係分割自同段2145-
      1地號土地等情，有土地登記謄本、地籍圖等資料在卷可
      憑，且為兩造不爭執。原告主張344地號土地四週無相鄰
      公路，須經系爭土地始能通往福安路，主張對系爭土地有
      通行權存在，則為被告以前詞置辯。是原告之請求是否有
      據，析述如下。
（二）原告就系爭土地有通行權：
    1.按土地因與公路無適宜之聯絡，致不能為通常使用時，除
      因土地所有人之任意行為所生者外，土地所有人得通行周
      圍地以至公路；前項情形，有通行權人應於通行必要之範
      圍內，擇其周圍地損害最少之處所及方法為之，民法第78
      7條第1項、第2項前段分別定有明文。所謂通行必要範圍
      內，周圍地損害最少之處所及方法，應依社會通常之觀念
      ，就附近周圍地之土地性質、地理狀況，相鄰土地所有人
      及利用人之利害得失，斟酌判斷之（最高法院98年度台上
      字第1842號判決意旨參照）。是所謂「損害最少之處所」
      ，其損害非僅指從面積多寡考量，亦須斟酌土地之位置、
      地勢、用途、對於兩造當事人之影響等項。
    2.原告主張其所有之344地號土地為袋地，為被告所否認。
      經查，原告所有之344地號土地上有系爭房屋，344地號土
      地東北側即系爭房屋後門為秀水鄉福安段348地號土地（
      下稱348地號土地），有1約寬1.2公尺、長4公尺之水泥地
      面，該水泥地面北側為泥土地，且其上有非原告栽種之植
      物；西南側為系爭房屋之前門，門前水泥地上停有1輛未
      懸掛車牌為被告所有之老舊車輛；東南側為門牌號碼彰化
      縣○○鄉○○路00號房屋；西北側為同路段19之2號房屋。又
      系爭房屋東北側之348地號土地為私人所有，如從系爭房
      屋後門，須經同段348地號土地，始得抵達544、545地號
      土地即彰水路2段423巷，再通往秀福路等情，業經本院會
      同兩造及彰化地政人員到場勘驗屬實，有勘驗筆錄、現場
      照片、地籍圖及土地登記謄本、Google Map在卷可憑，難
      認344地號土地與公路有適宜之聯絡，是原告所有之344地
      號土地並未與公路相連接，而為袋地，被告此部分所辯，
      尚難憑採。被告雖抗辯原告可自系爭房屋後門經同段348
      、544、545地號等土地通行至秀福路，然系爭房屋後門僅
      有約1.2公尺寬之水泥地面，無法供汽車通行，且該同段3
      48地號土地非原告所有，亦非公路，縱使得經348地號土
      地通行至坐落於544地號上之彰水路2段423巷，然其所需
      長度亦至少需約8.2公尺，有地籍圖謄本在卷可憑；相較
      之下，自344地號土地經系爭土地通行至秀福路，只需約2
      .7公尺，故344地號土地自應以通行系爭土地至秀福路為
      最短路徑，兩相比較，應以通行系爭土地侵害較小。是原
      告主張344地號土地為袋地，且該土地上有系爭房屋，倘
      若無道路對外通行，實難達成344地號土地之效用，實有
      通行周圍地以至公路之必要，故需通行系爭土地以抵達公
      路而對系爭土地有通行權，實屬有據。
（三）原告對系爭土地可主張之通行範圍：
    1.按有通行權人應於通行必要之範圍內，擇其周圍地損害最
      少之處所及方法為之，民法第787條第2項前段定有明文。
      民法第787條所定之通行權，係為促進袋地之利用，而令
      周圍地所有人負容忍通行之義務，為對周圍地所有權所加
      之限制；袋地通行權，非以袋地與公路有聯絡為已足，尚
      須使其能為通常之使用。而是否為通常使用所必要，除須
      斟酌土地之位置、地勢及面積外，尚應考量其用途（最高
      92年度台上字第1399號、87年度台上字第2247號判決意旨
      參照）。鄰地通行權為鄰地所有權之擴張，其目的在解決
      與公路無適宜聯絡之土地之通行問題，自應限於必要之程
      度，且應選擇對鄰地損害最少之處所為之。
    2.查系爭土地分割、重測、地價稅徵收及移轉之沿革如下：
　  ⑴系爭土地分割重測前為西興段2145-1地號土地，為許聰賢
      所有，並因無償提供作為公共巷道使用，而免徵地價稅，
      有原告提出之彰化縣秀水鄉公所83年9月23日彰秀鄉建字
      第8898號函在卷可憑。
　  ⑵嗣許聰賢因積欠票款債務未清償，遭債權人羅瑞展等人聲
      請強制執行，將許聰賢所有8筆土地合併拍賣，其中標別
      乙編號2之土地即為西興段2145-1地號土地。當時西興段2
      145-1地號土地地目為「水」，面積為40平方公尺，且拍
      賣公告附表備註欄第七點即載「甲標所有編號之土地及乙
      標編號2於查封時均供道路使用，拍定後均不點交。」等
      情，有本院97年12月25日彰院賢97執丙字第25153號公告
      在卷可憑。綜上可知系爭土地於分割前之現況即已作為道
      路使用。
　  ⑶被告於購得西興段2145-1地號土地後，依相鄰之同段2130-
      4、2130-20、2130-21、2130-23地號土地之經界延伸，將
      2145-1地號土地分割為2145-1、2145-24、2145-25、2145
      -26地號土地，並將2145-1、2145-24地號土地分別出售予
      鄰地即同段2130-4、2130-20地號土地所有權人等情，有
      彰化縣彰化地政事務所110年6月10日彰地一字第11000051
      36號函暨所附土地異動索引、複丈及標示變更登記申請書
      影本，及被告提出之不動產買賣契約書在卷可參。
　  ⑷由上可知被告經本院拍賣程序取得西興段2145-1地號土地
      時，已因拍賣公告上所載事項而知悉該土地係作為道路使
      用，並供鄰地所有權人通行使用，嗣又將2145-1地號土地
      分割為多筆土地，用以出售予鄰地所有人獲利等情，確屬
      實情。
　  ⑸嗣被告於109年11月10日始向彰化縣地方稅務局申請土地使
      用變更，而經地方稅務局准自110年起改按一般用地稅率
      課徵乙情，亦有彰化縣地方稅務局109年11月11日彰稅地
      字第1090022292號函存卷可參。
 　 3.另查系爭土地使用現況如下：
 　 ⑴被告停放於系爭房屋前門前水泥地上之車輛經地政人員現
      場測量該車車身長約4.5公尺、寬約1.9公尺；系爭房屋前
      門鐵捲門內兩側牆面距離經地政人員現場測量約為3.8公
      尺等情，有勘驗筆錄在卷可憑。又系爭土地東西寬度約為
      4公尺內，南北長度約為2.7公尺，有地籍圖謄本在卷可憑
      。是系爭土地因被告停放車輛，寬度已剩約2公尺寬可供
      通行，且該車輛車長達4.5公尺，系爭土地長度僅約2.7公
      尺，可知該車輛顯然有占用344地號土地或西南側秀福路
      道路之虞。
 　 ⑵另344地號土地係作為建物基地使用，344地號土地上亦有
      系爭房屋有原告等其家人居住其內。344地號土地既作為
      住家使用，難以避免有救護、消防之需求。如真有急救、
      消防需求，救護車車門打開需要之空間，或消防車車輛通
      行所需之寬度，均須逾2公尺之寬度，是通行範圍僅有2公
      尺之寬度，將無法供救護車或消防車輛行駛至系爭房屋門
      前提供救護或救災。考量系爭土地本即作為道路使用，被
      告並非居住於系爭土地附近，無需通行系爭土地，而僅有
      停放車輛之需求；又系爭土地南北長度短於被告車輛之車
      長，已如前述，被告車輛如改以東西向停放，亦將會完全
      阻擋系爭房屋之出入，是系爭土地即顯不適於供被告停放
      車輛。本院審酌系爭土地於被告取得前已作為公共通行使
      用，另考量系爭土地之位置、面積，及需供344地號土地
      上系爭房屋使用居住人通行，與必要時之救護、救災用途
      ，認將系爭土地全部面積供為通行之用，係屬必要，且尚
      無違比例原則。故原告主張系爭土地全部面積共10.89平
      方公尺均需供原告通行，難認無據，應予准許。
（四）就原告請求鋪設水泥地面以供通行及被告不得設置障礙物
      或為任何禁止、妨害原告通行之行為等部分：
    1.按有通行權人於必要時，得開設道路，民法第788條第1 
      項前段定有明文。是土地所有人取得必要通行權，通行地
      所有人或其他占有人均有容忍之義務，倘予阻止或為其他
      妨害，通行權人自得請求予以禁止或排除。
    2.查原告有通行系爭土地之權利，既如前述。衡諸交通道路
      多舖設柏油或水泥路面，以利人車通行，亦有清除路面障
      礙物等禁止妨礙通行需求，系爭土地現況雖有鋪設水泥，
      業經本院勘驗明確，有勘驗筆錄及相片在卷可憑，惟日後
      該水泥路面可能有缺損須修復之情形，是以原告請求於系
      爭土地上鋪設水泥路面，符合法律規定，未逾必要範圍，
      被告應容忍之，並不得為妨礙原告通行之行為，亦屬有據
      ，應予准許。但系爭土地既係供通行之用，原告亦不得作
      為停放車輛或堆置雜物等使用，附此敘明。
四、綜上所述，原告依民法第787條第1項、第2項前段、第788條
    第1項前段，請求確認其對被告所有之系爭土地，有通行權
    存在，被告應容忍原告在系爭土地鋪設水泥以供通行，並不
    得為任何妨害原告通行之行為，為有理由，應予准許，爰判
    決如主文第1至2項所示。
五、本件事證已臻明確，兩造其餘攻擊及防禦方法，經核與判決
    結果不生影響，爰不一一論述。
六、按因下列行為所生之費用，法院得酌量情形，命勝訴之當事
    人負擔其全部或一部：...二、敗訴人之行為，按當時之訴
    訟程度，為伸張或防衛權利所必要者，民事訴訟法第81條第
    2 款定有明文。本件原告欲通行被告所有之土地，被告為防
    衛其權利而不同意原告之請求，所為訴訟行為應在防衛其權
    利所必要之範圍內，且於法院判決前，被告應供原告通行之
    範圍位置尚不明確，亦難認被告有不主動履行法定義務之情
    事。是若令提供土地讓原告通行之被告，再行負擔訴訟費用
    ，尚非事理所平，本院爰依上開規定，命勝訴之原告負擔訴
    訟費用。
七、訴訟費用之負擔：民事訴訟法第81條第2款。
中　　華　　民　　國　　110 　年　　10　　月　　26　　日
                  臺灣彰化地方法院彰化簡易庭
                      法　官　李欣恩
以上正本係照原本作成。
如不服本判決，應於送達後20日內，向本院提出上訴狀並表明上
訴理由，如於本判決宣示後送達前提起上訴者，應於判決送達後
20日內補提上訴理由書（須附繕本）。
中    華    民    國   110    年    10    月    26   日
                      書記官  姚志鴻